最高法院刑事判決　　　　　　　　　　　　　　　八十六年度台上字第七六一七號
　　上　訴　人　蔡承言原名蔡.
右上訴人因偽造有價證券等罪案件，不服台灣高等法院台南分院中華民國八十六年八
月十九日第二審判決（八十六年度上訴字第六六二號，起訴案號：台灣台南地方法院
檢察署八十四年度偵字第一二七二八號），提起上訴，本院判決如左：
    主  文
原判決關於偽造有價證券部分撤銷，發回台灣高等法院台南分院。
其他上訴駁回。
    理  由
一發回部分（偽造有價證券部分）
本件原判決認定上訴人蔡承言（原名蔡調印）為代書，係從事業務之人。於民國八十
二年十月間，受林成發、陳素霞之委託，將林成發所有坐落臺南市○區○○○段二四
二八之一二地號土地面積零點零零七六公頃，及其上門牌號碼臺南市○○○街六十號
房屋設定第二順位抵押權新臺幣（下同）一百八十萬元予陳瑞明，而向陳瑞明借款一
百八十萬元。蔡承言竟意圖為自己不法之所有，於八十三年二月間，將自己業務上所
持有陳素霞所交付用以清償陳瑞明，並塗銷上開抵押權之一百八十萬元侵占入己。而
自行按月支付陳瑞明利息，再將上開一百八十萬元轉借他人。並向林成發、陳素霞佯
稱債務業已清償，抵押權暫時還不要塗銷，如果以後還需借款即可就原先設定之抵押
權用以擔保俾迅速貸得款項，致林成發、陳素霞不疑有他而未堅持塗銷。（業務侵占
部分另行駁回詳如后述）。嗣於八十三年八月間（起訴書誤載為七月），陳素霞、林
成發需款一百八十萬元再度委託上訴人就上揭抵押權向陳瑞明借款一百八十萬元。上
訴人恐事跡敗露，復另行起意，將八十二年十月間，林成發、陳素霞因辦理前開抵押
權設定及貸款而留放其處並未使用之已簽名借款金額為二百萬元，日期為空白之借據
一紙（起訴書誤載為契約書等文件），未經林成發、陳素霞之授權或同意，以填寫日
期為八十三年八月二十五日之方式變造該私文書，並持該變造之借據向劉純佯稱林成
發、陳素霞願將上揭土地房屋設定第三順位抵押權二百萬元予劉純而向劉純借款二百
萬元。致劉純不疑有詐同意借款，足以生損害於林成發、陳素霞及劉純。上訴人明知
為不實之事項，而於八十三年八月九日以不實之抵押權設定契約書向臺南地政事務所
，為不實之第三順位抵押權設定登記，使承辦公務員將此不實事項登載於其職務上作
成之土地及建築改良物登記簿上，足生損害於林成發、陳素霞及地政機關關於土地登
記之正確性。設定後，上訴人乃意圖供行使之用，將林成發、陳素霞於八十二年十月
間因向陳瑞明貸款而留放其處並未使用之如原判決附表所示之本票一紙予以變造為發
票日八十三年八月二十五日後，持向劉純借得二百萬元。再將其中一百八十萬元交付
陳素霞，佯稱係向陳瑞明借得。至八十三年十一月八日劉純之二百萬元債權清償期屆
期向林成發、陳素霞催索，林成發、陳素霞始知上情等情。因而維持第一審論處上訴
人意圖供行使之用，而變造有價證券罪刑，駁回上訴人在第二審之上訴，固非無見。
惟查：(一)按科刑之判決書，對於犯罪事實必須詳加認定，而後於理由內明其認定犯
罪事實所憑之證據，認定之理由，及適用之法律始為適法。經查原判決認定上訴人明
知為不實之事項，而於八十三年八月九日以不實之抵押權認定契約書向台南地政事務
所，為不實之第三順位抵押權設定登記，使承辦公務員將此不實事項登載於職務上作
成之土地及建築改良物登記簿上，足生損害於林成發、陳素霞及地政機關關於土地登
記之正確性云云。惟查當事人向地政機關聲請為抵押權之登記時，例須備齊抵押權設
定契約書及抵押權登記聲請書。本件之抵押權登記除抵押權設定契約書外，是否尚有
抵押權登記聲請書﹖而此等文書僅內容不實﹖抑或何人偽造或變造﹖如係偽造或變造
，究竟如何偽造或變造﹖其偽造或變造之內容如何﹖原判決均未明確認定。又未說明
此部分與論罪部分，究有無裁判上一罪之關係，應否併予論罪﹖原審疏未就此部分論
，自有未洽。(二)按所謂變造文書係指無改造權者，就他人原已完成之文書，加以不
法變更其內容之謂；核與本無文書內容，或尚未完成文書之形式，而由無製造權者，
不法偽造成為文書之情形有別。查上訴人固不諱言右揭借據上之年月日係其填載，惟
就金額部分則陳稱：係林成發之筆跡云云。經質據林成發則矢口否認該二百萬元之金
額係其筆跡。陳素霞亦否認該等金額係其書寫等語（見第一審卷第六十九頁正面）。
按借據上之金額係構成借據之主要內容，本件所謂借據其金額、日期原均屬空白，則
該所謂借據既未具備借據之實質內容與形式，即難謂係已完成之文書。如其上所載借
款金額非林成發、陳素霞親自填載，或經渠等授權填載。而由上訴人擅自填載金額及
借款日期等項完成文書之製作自屬偽造而非變造。上訴人與林成發、陳素霞就借據上
金額究係由何人填載一節所供既有出入，原審竟未予調查，並明取捨心證之理由，
逕論上訴人變造借據，亦嫌速斷。上訴意旨指摘原判決不當，非無理由，應認有發回
更審之原因。
二駁回部分（業務侵占部分）
按刑事訴訟法第三百七十六條所列各罪之案件，經第二審判決者，不得上訴於第三審
法院，法有明文。本件上訴人業務侵占部分，原審係依刑法第三百三十六條第二項論
處罪刑，核屬刑事訴訟法第三百七十六條第三款之案件。依首開說明，既經第二審判
決，自不得上訴於第三審法院，上訴人竟復提起上訴，顯為法所不許，應予駁回。
據上論結，應依刑事訴訟法第三百九十五條前段、第三百九十七條、第四百零一條，
判決如主文。
中      華      民      國    八十六    年     十二     月     三十     日
                              最高法院刑事第十庭
                                  審判長法官  吳  雄  銘
                                        法官  池  啟  明
                                        法官  陳  宗  鎮
                                        法官  石  木  欽
                                        法官  吳  火  川
      右正本證明與原本無異
                                              書  記  官
中      華      民      國    八十七    年      一      月      二      日
